臺灣高等法院民事判決　　　　　　　99年度建上更(一)字第29號
上　訴　人　李寒菁
訴訟代理人　張麗真律師
被 上訴 人　廖玫媛
訴訟代理人　余淑杏律師
　　　　　　羅詩蘋律師
　　　　　　蔡宜蓁律師
上列當事人間請求給付工程款事件，上訴人對於中華民國98年10
月9日臺灣臺北地方法院96年度建字第205號第一審判決提起上訴
，經最高法院發回更審，本院於100年3月22日言詞辯論終結，判
決如下：
    主  文
上訴駁回。
第二審（除確定部分外）及發回前第三審訴訟費用由上訴人負擔
。
    事實及理由
一、上訴人起訴主張：伊於民國94年4月17日承攬被上訴人所有
    坐落新北市淡水區（即原臺北縣淡水鎮○○○○路二段81-1
    號19樓之房屋（下稱系爭房屋）之裝潢工程（下稱系爭工程
    ），被上訴人授權其父母即訴外人廖修楠、廖黃淑琴（下稱
    廖修楠、廖黃淑琴）代理簽訂工程承包委託合約書（下稱系
    爭契約），約定系爭工程總價新臺幣（下同）800萬元，並
    按工程進度分4期支付。被上訴人依約支付第1、2期工程款
    項各160萬、240萬元後，不時對系爭工程提出意見，亦不配
    合確認修改項目，惟伊仍遵照廖修楠、廖黃淑琴指示修改並
    追加工項，致系爭工程第3期工作於96年1月間始完成。詎被
    上訴人竟以系爭工程部分工項未經確認、不合要求為由，拒
    不給付第3期工程款。伊遂於96年3月23日委請律師發函催告
    被上訴人給付第3期工程款240萬元、解約金80萬元及追加工
    程款1,038,000元。被上訴人於收受上開律師函後，於96年4
    月2日委託律師發函終止系爭契約，並藉詞以可歸責於伊之
    事由未於相當期限內完工，拒付上開款項。爰依民法第511
    條但書規定訴請被上訴人如數給付本息等語。聲明：
    (一)被上訴人應給付5,353,110元及自96年3月28日起至清償日
    止按週年利率5%計算之利息。
    (二)願供擔保，請准宣告假執行。
    被上訴人則以：伊由廖修楠、廖黃淑琴代理與上訴人簽訂系
    爭契約，雙方口頭約定於95年農曆年即95年1月29日前完工
    。詎伊依約支付第1、2期工程款項後，發現系爭工程有多處
    工項未施作，未達系爭契約所定第3期工程款之付款條件，
    且已施作範圍亦有部分與先前規劃不符，雙方經多次協商，
    未能達成共識，嗣因系爭工程延宕多時，且上訴人已施作部
    分亦未達業已支付400萬元工程款之價值，伊遂以口頭表示
    終止系爭契約，繼於96年4月2日委請律師發函重申斯旨。依
    系爭契約第4條第3項約定，第3期工程款以油漆工程完成70%
    為支付條件，而油漆工程應於木作工程全部完工始得進行，
    上訴人既未完成全部木作工程，復未完成油漆工程之70%，
    自不得請求給付第3期工程款。伊為終止契約意思表示，係
    認可歸責於上訴人之事由而遲延給付，上訴人請求給付解約
    金，即非有據。再依系爭契約第6條約定，系爭工程如有變
    更追加，應經雙方議價並簽訂附加合約，上訴人既未與伊議
    價並簽訂附加合約，伊復未同意系爭工程之變更追加，則上
    訴人請求給付追加工程款1,038,000元，尚屬無據。縱認上
    訴人請求有據，因系爭工程具有瑕疵，修補費用為446,959
    元，已施作項目數量亦有不足，金額達64,000元，又因可歸
    責於上訴人之事由而遲延給付，被上訴人得依系爭契約第5
    條第4項規定，請求上訴人按總價6/10000計算逾期日數之違
    約金共2,059,200元，並以為抵銷等語，資為抗辯。
二、原審為上訴人全部敗訴之判決，上訴人部分不服，提起上訴
    ，請求被上訴人給付2,807,260元及其利息，更審前本院將
    第一審所為上訴人敗訴之判決，一部予以廢棄，改判命被上
    訴人應給付上訴人880,650元及自96年3月28日起至清償日止
    ，按年息5%計算之利息。上訴人就其敗訴部分逾期提起第三
    審上訴，經最高法院裁定駁回其上訴（此部分業已確定，不
    予贅敘）；被上訴人亦就其敗訴部分提起上訴，經最高法院
    廢棄更審前本院關於命被上訴人給付880,650元及負擔訴訟
    費用部分之判決（此即本院此次更審之審判範圍）。上訴人
    上訴聲明：
    (一)原判決除確定部分外，關於駁回上訴人後開第二項部分暨
      訴訟費用之裁判均廢棄。
    (二)上開廢棄部分，被上訴人應給付上訴人880,560元及自96
      年3月28日起至清償日止，按年息5%計算之利息。
    (三)訴訟費用（除確定部分外）由被上訴人負擔。
    被上訴人則答辯聲明：
    (一)上訴駁回。
    (二)除確定部分外，訴訟費用由上訴人負擔。
    (三)如受不利判決，願供擔保請准免為假執行。
三、經查：上訴人承攬被上訴人所有系爭房屋之裝潢工程，被上
    訴人授權其父母廖修楠、廖黃淑琴與上訴人於94年4月17日
    簽訂系爭契約，約定工程總價為800萬元，並按工程進度分4
    期支付，被上訴人已支付第1、2期工程款共400萬元。上訴
    人於96年3月23日委請律師發函催告被上訴人應於文到3日內
    給付第3期工程款240萬元、解約金80萬元及追加工程款1,03
    8,253元（此部分上訴人起訴請求1,038,000元）。被上訴人
    於96年4月2日委請律師依民法第511條規定終止系爭契約等
    事實，為兩造所不爭執，並有系爭契約、建物登記謄本、崇
    法國際商務法律事務所函、第一國際法律事務所函、郵件回
    執等件附卷可稽（見原審卷一第9-20頁、第157-158頁），
    此部分事實自堪信為真實。是兩造之爭執重點在於：(一)兩造
    有無約定系爭工程應於95年1月29日前完工？(二)被上訴人應
    否給付工程款880,650元予上訴人？(三)被上訴人主張抵銷是
    否有據？
四、上訴人主張：兩造就系爭工程並未約定期限云云；被上訴人
    則辯稱：系爭工程口頭約定應於95年農曆年前即95年1月29
    日前完工等語。經查：兩造簽定之系爭契約第5條工程期限
    部分係空白，未填載日期，故無書面約定，惟兩造間有口頭
    約定系爭工程應於95年農曆年前即95年1月29日前完工之事
    實，業據證人即被上訴人之父廖修楠、被上訴人之母廖黃淑
    琴分別到庭證述明確在卷（見原審卷一第239頁反面、本院
    卷第47-48頁）。又上開完工日期，經原法院送請臺灣省建
    築師公會鑑定，鑑定結果認「…依上訴人提出之說明，上訴
    人於收到被上訴人交付之票款後，即進行系爭工程之規劃，
    於94年4月30日進場施作。被上訴人主張94年4月18日交付第
    一期工程款予上訴人當日，即應為動工日期。若依合約書中
    四、付款方式之1.簽約訂金款：…動工日期為94年4月18日
    加7個工作天，即94年4月25日。…經依系爭契約附件所示圖
    說推算，本工程合理之施工期限為6-8個月左右，若不考慮
    外在或變更設計、修改等人為變動因素，以上訴人所提之94
    年4月30日、或被上訴人主張之94年4月18日、或合約書之動
    工日期94年4月25日進場施作，本工程均應可於95年1月29日
    施作完成」，有上開鑑定報告書在卷可證（見外放之鑑定報
    告書第10頁）。且上訴人亦自承「上訴人在94年9月底即已
    完成油漆工作；如果被上訴人付款，上訴人只要將燈具、家
    具等搬入安裝，在95年1月農曆年即可全部完工」等語（見
    原審卷二第61頁背面）。綜此，堪認兩造間確有約定系爭工
    程應於95年農曆年前即95年1月29日前完工之合意，則上訴
    人主張兩造間未約定完工期限云云，委無可採。
五、上訴人主張被上訴人應支付系爭工程第3期工程款880,650元
    等語；被上訴人答辯系爭工程之施做狀態尚未達到支付第3
    期工程款之時期，上訴人不得請求被上訴人給付第3期工程
    款云云。經查：
（一）系爭合約第4條約定：「付款方式：甲方（指被上訴人）
      應依下列方式以現金或即期支票付予乙方（指上訴人）。
      1.簽約訂金款：總工程款20%，計新台幣160元萬整（完工
      狀況：動工前7個工作天或設計圖設計中時）。2.工程中
      期款：總工程款30%，計新臺幣240萬元整（完工狀況：木
      作工程櫃整體完成70%）。3.工程中期款：總工程款30%，
      計新臺幣240萬元整（完工狀況：油漆工程完成70 %)。4.
      總工程尾款：總工程款20%，計新臺幣160萬元整（完工狀
      況：交屋後7天內）」，有系爭契約附卷可稽（見原審卷
      一第9頁）。故兩造就工程款係以上開約定工程進度為其
      分期支付之條件，於條件成就時，被上訴人即負有給付該
      期工程款之義務。上訴人主張系爭工程已完成油漆工程之
      70%等情，業經其提出系爭工程現場照片為證（見原審卷
      一第21-56頁），並據證人即系爭工程油漆師傅陳阿進於
      原審法院證述：「我負責油漆部分，包括木作木皮、仿大
      理石、牆壁及天花板油漆；我進場時，木作工程大部分已
      完成，只剩1、2個工人做收尾工作；我已照委託範圍完成
      全部工作，但完成後業主要求所有出入門片由原來木色漆
      重新噴特殊漆，另外天花板全部重新挖洞、廚房吧台、主
      臥室活動櫃等均改為特殊漆；我修改後，系爭工程除活動
      家具、燈具及主燈外，皆已裝潢完畢；油漆工程完畢後，
      因為後續還有人再繼續施作，把原有油漆弄髒，我有進去
      修補」等語（見原審卷一第169-171頁），足見系爭工程
      油漆部分僅剩收尾之工作，上訴人主張系爭工程油漆部分
      已達第3期付款標準，即屬可採。
（二）被上訴人雖抗辯：油漆工程應於木作工程全部完工後始得
      進行，因系爭工程之木作工程部分尚有小孩房更衣室化妝
      櫃部分尚未施作，另同屬於木作工程之活動家具部分亦未
      施作，占整體木作工程金額之49%，上訴人不得請求第3期
      工程款云云。惟查，據證人即系爭工程木工師傅陳進立於
      原法院證述：「我負責木工部分；就估價單上所載木作工
      程部分都有按圖施作完成，貼完木皮；其中客廳部分的天
      花板線、投影機面板、造型壁爐、沙發背牆等有修改或拆
      除重做」等語（見原審卷一第164頁背面），就上訴人提
      出之照片或被上訴人所指施作不當之照片觀之（見原審卷
      一第71-87頁、第218-219頁、第232頁），均堪認系爭工
      程應已施作達相當經濟效用。且一般裝潢實務上固安排油
      漆工程於木作工程之後，惟非待全部木作工程完成，始得
      進行油漆工作，承攬人基於裝潢工序整體考量，自可決定
      於木作工程大致完成後，旋開始油漆工程。又經原法院委
      請臺灣省建築師公會鑑定亦認：「木作工程僅剩小孩房(2)
      更衣室化妝櫃部分尚未施作」（見外放之鑑定報告書第
      12-13頁），而上開未完成之木作工程金額為16,500元，
      僅佔整體木作工程總價約7/1000，有卷附系爭契約附件估
      價單足參（見原審院卷一第12頁正、背面），益見系爭工
      程之木作工程應已大致完成。至於活動家具與木作工程本
      屬不同工項，且依估價單所示活動家具項目包括桌椅、床
      頭櫃、造型飾品櫃等，應係系爭裝潢工作之整體拆除、木
      作、油漆等工程悉數完成後，始擺設於系爭房屋內，被上
      訴人並未舉證系爭契約第3期工程款約定完成木作工程之
      70%條件，包括上開活動家具之布置，核與系爭契約所定
      作為工程款支付條件之木作工程有間。是被上訴人上開辯
      解，即不可採。
（三）又系爭工程總價800萬元，上訴人除已領得第1、2期工程
      款各160萬元、240萬元，第3期工程上訴人尚未施作之工
      作包括：水電工程之編號19.冷熱飲水設備、燈具工程之
      編號3.玄關水晶吊燈、4.餐廳餐桌水晶吊燈、5.餐廳吧台
      水晶吊燈、6.水晶壁燈、7.壁燈、8.檯燈木作工程之編號
      7. 5小孩房(2)更衣室化妝櫃，地毯工程之編號1.客廳大地
      毯、2.主臥室圓地毯、5.主臥室長地毯、6.小孩房(1)長地
      毯、7.小孩房(2)長地毯，大罩工程之編號1.主臥室、2.小
      孩房(1)、3.小孩房(2)，及活動家具工程等（見外放之鑑定
      報告書第12-13頁），參照系爭契約估價單，未施作之工
      項約2,999,100元；另燈具工程亦有數量不足情形，其中
      嵌燈、間接照明燈具、感應器按系爭契約估價單依序應安
      裝120盞、145盞、6式，實際僅各安裝105盞、35盞、1式
      ，減少金額共64,000元（見外放之鑑定報告書第11頁），
      自應予扣除。又系爭工程因被上訴人終止契約，上訴人因
      而節省1/4監工管理之支出，即應再扣除56,250元。至設
      計費315,000元部分，因系爭工程施作進度扣除需另行採
      買之活動家具項目，已接近完工階段，不予剔除。故上訴
      人得請求之工程款為4,880,650元（8,000,000-2,999,100
      -64,000-56,250＝4,880,650），上訴人已領400萬元，故
      經結算後得再領取880,650元（4,880,650-1,600,000-2,4
      00,000＝880,650）。
（四）綜上，系爭工程第3期工程款於被上訴人終止契約後，經
      結算，被上訴人應再給付上訴人工程款880,650元。
六、被上訴人主張：上訴人遲延完工，伊得依系爭契約第5條第4
    項約定，請求上訴人給付違約金及受有無法使用系爭房屋之
    損害；又上訴人施工有瑕疵，伊得請求其給付瑕疵修補費用
    ，並得以之與上訴人之請求為抵銷等語。
（一）按「二人互負債務，而其給付種類相同，並均屆清償期者
      ，各得以其債務，與他方之債務，互為抵銷」，民法334
      條第1項定有明文。
（二）經查：依系爭契約第5條第4項約定，「乙方(即上訴人)因
      可歸責本身之事由延遲交屋，自應負擔每日總工程款
      6/10000之違約金予甲方(即上訴人)」，系爭工程既經兩
      造約定於95年農曆年前即95年1月29日前完成，且經鑑定
      報告書認此一施工期間係屬合理，已如前述，然上訴人未
      於約定之期間完工，顯係可歸責於上訴人之事由。上訴人
      應自95年1月30日起至96年4月2日被上訴人終止承攬契約
      日止，按日支付4,800元（800萬×6/10000＝4800）之違
      約金予被上訴人，總計為2,054,400元（4800×428=2,054
      ,400）。經原法院考量上訴人係以800萬元承攬系爭工程
      、上訴人已施作之數量、價格等，及系爭工程已接近完工
      階段、被上訴人尚須花費446,959元修補系爭契約終止前
      顯可預見之工作瑕疵，及被上訴人所受一切損害等情，爰
      依民法第252條規定，依職權酌前述減違約金至100萬元，
      尚屬允當。
（三）從而，系爭工程第3期工程款於被上訴人終止契約後，經
      結算，被上訴人應再給付上訴人工程款880,650元，惟本
      件因可歸責於上訴人之事由給付遲延，被上訴人就違約金
      100萬元範圍內為抵銷之抗辯，自屬可採，兩相抵銷後，
      被上訴人對上訴人毋庸再為給付。被上訴人另主張其得請
      求上訴人給付因遲延完工致其受有無法使用系爭房屋之損
      害，及上訴人施工有瑕疵，伊得請求其給付瑕疵修補費用
      ，並均得以之為抵銷部分，因被上訴人已毋庸再為給付，
      本院即不再逐一審酌。
七、綜上所述，上訴人依民法第511條但書規定請求被上訴人給
    付880,650元，及自96年3月28日起至清償日止，按年息5%
    計算之利息，於法無據，應予駁回。上訴人既受敗訴之判決
    ，其假執行之聲請即失所附麗，應併予駁回。原審就此部分
    為上訴人敗訴之判決，及駁回其假執行之聲請，核無不合。
    上訴意旨指摘原判決此部分不當，求予廢棄改判，為無理由
    ，應予駁回。
八、兩造其餘主張、陳述及所提之證據暨攻擊防禦方法，經本院
    斟酌後，認為均不足以影響本判決之結果，無庸再逐一予以
    論列，併此敘明。
九、據上論結，本件上訴為無理由，依民事訴訟法第449條第1項
    、第78條，判決如主文。
中    華    民    國   100    年    4     月    6     日
                  民事第十八庭
                      審判長法  官  湯美玉
                            法  官  李慈惠
                            法  官  丁蓓蓓
正本係照原本作成。
不得上訴。
中    華    民    國   100    年    4     月    6     日
                            書記官  陳思云